臺灣臺南地方法院交通事件裁定　　　　 96年度交聲字第257號
原處分機關　交通部公路總局嘉義區監理所臺南監理站
異議人即受
處分人　　　甲○○
上列受處分人因違反道路交通管理處罰條例案件，對於交通部公
路總局嘉義區監理所臺南監理站，民國96年3月27日所為之裁決
處分（處分案號：嘉監南字第裁74-Z00000000號），聲明異議，
本院裁定如下：
      主  文
原處分撤銷。
甲○○汽車駕駛人，駕駛汽車行駛於高速公路，不遵行車管制規
則，而有未依規定變換車道行為，處罰鍰新臺幣參仟元，並記違
規點數壹點；又駕駛汽車行駛於高速公路，不遵行車管制規則，
而有未依規定使用路肩行為，處罰鍰新臺幣肆仟元，並記違規點
數壹點。
      理  由
一、原處分意旨略以：異議人即受處分人甲○○（下稱異議人）
    於民國96年2月6日17時許，駕駛車牌號碼UP-7746號自用小
    客車，於國道1號高速公路南向234.3公里處時，因「違規使
    用路肩、超車不當」，以致擦撞由江謝繼池所駕駛之車號X4
    -696營業半聯結車肇事 (無人傷亡)，經內政部警政署國道
    公路警察局第四警察隊警員 (下稱舉發機關)以違反道路交
    通管理處罰條例（下稱處罰條例）第33條第1項第9款為由製
    單舉發，嗣原處分機關即交通部公路總局嘉義區監理所臺南
    監理站，以違規事實明確，依處罰條例第33條第1項第9款之
    規定，裁處異議人罰鍰新台幣（下同）4000元，並依處罰條
    例第63條第1項之規定，記違規點數1點等語。
二、本件異議意旨略以：
  (一)如果小客車行駛路肩違規超車，其凸出於車身外之照後鏡，
    怎能完好無損，卻能均勻擦損在照後鏡後方之前後車門及後
    車輪上方板金。
  (二)現場顯示，小客車停在聯結車前方，車身、車輪與外側車道
    之右線邊緣成一直線，而非斜線停放，若從路肩駛入，怎會
    有如此現場?
  (三)處理事故之際，人員車輛同在，可實車比對分析研判，如果
    認為違規事實明確，何須在第二天才製單舉發? 當場舉發更
    有正當性
三、本院審酌：
  (一)本件異議人甲○○於上揭時、地，為舉發機關以上揭事由舉
    發並遭原處分機關裁決處罰之事實，有：
    原處分機關嘉監南字第裁74-Z00000000號裁決書。
    內政部警政署國道公路警察局公警局交字第Z00000000號
      舉發違反道路交通管理事件通知單。
    等件為證，且為異議人所不否認，此部分事實當可認定。
  (二)經查：異議人肇事後於警詢中供稱：我當時車速約10公里，
    當時路況是修補路面，三線車道只有外線車道可以通行等語
    (見本院卷第16頁)；營業半聯結車駕駛人江謝繼池 (以下簡
    稱聯結車)於警詢中供稱：當時因在中線車道及內線車道有
    施工，造成回堵等語 (見本院卷第16頁反面)。2人之供述互
    核相符，當可採信。再參酌舉發機關所製作之肇事現場圖 (
    見本院卷第14頁)及肇事現場照片 (見第19頁照片)，本件肇
    事地點前方路肩亦設有施工路障，無法通行。故本件肇事當
    時國道1號高速公路南向234.3公里處，內側、中線車道及路
    肩均因施工設置路障以致無法通行，僅有外側車道可供車輛
    行駛，車輛堵塞於施工地點後方道路，以致當時車速緩慢之
    事實可以認定。依此事實亦可推論以下幾種情形：於車輛
    堵塞之情形下，為求迅速脫離堵車現場，應有許多車輛違規
    行駛路肩、施工地點前方內線、中線車道及違規行駛路肩
    之車輛均競相駛向外側車道行駛，該處車輛甚為壅塞、車
    輛行駛中變換車道極為不易。以上應先敘明。
  (三)本件異議人辯稱：肇事前我的小客車沿外側車道右線邊緣行
    駛，遭後方之聯結車撞擊 (見本院卷第3頁下方)，我才把車
    子馬上停住 (見本院卷第16頁)等語；聯結車駕駛人江謝繼
    池於警詢中供稱：我當時係行駛於外側車道，在右側路肩有
    一部車牌號碼UP-7746號自小客車，因見前方無路肩欲切入
    我車道，以致撞擊我車頭而肇事等語 (見本院卷第16頁反面
    )，2人之供述並不相符，互相矛盾。因此本件應審酌者厥為
    ：異議人肇事前係行駛於外側車道遭聯結車撞擊抑或違規行
    駛路肩，於變換車道至外側車道時與聯結車發生撞擊？以下
    分述之：
  (1)就2車撞擊痕跡觀之：本件異議人車輛撞擊痕跡起自小客車
    左側B柱下方前後車門之間至左後車輪上方葉子板止，此有
    現場車損照片附卷可稽 (見本院卷第20頁上方照片)，且為
    異議人所不否認 (見本院卷第4頁上方)；而聯結車之撞擊痕
    跡，則在車輛右前方向燈下方之保險桿前方護蓋邊緣，即右
    前車門下方之腳踏板前方，此亦有車損照片附卷可稽 (見本
    院卷第20頁下方照片)，此部分事實足堪認定。亦即異議人
    車輛及聯結車均係側面遭受撞擊，而非正面遭受撞擊，依此
    可知2車之撞擊，應係2車部分車身一度併行時所造成，而非
    一前一後於同一車道上行駛時所造成。
  (2)就外側車道之寬度觀之：異議人辯稱：肇事前係行駛於外側
    車道云云，依其所述，肇事前異議人所駕車輛與聯結車均行
    駛於同一車道即外側車道。然查肇事地點外側車道僅有3.5
    公尺寬，此有肇事現場圖可稽 (見本院卷第14頁)。而本件
    肇事2車車身之寬度，雖未經舉發機關丈量，然聯結車車身
    之寬度，幾乎已占去外側車道寬度之3/4，而異議人小客車
    之車身寬度，亦將近占去外側車道寬度之1/2，2車之寬度相
    加，已近1.5個車道之寬度，此有肇事現場照片可稽 (見本
    院卷第19頁)。現場車輛既因施工車道減縮，車輛回堵而極
    為壅塞，聯結車之車身以如此龐大之寬度，如何能在外側車
    道內與異議人之小客車併行互相撞擊？如2車確在同一車道
    上行駛，聯結車理應自後方撞擊異議人之小客車才是。依此
    足認發生撞擊時，2車應非同時行駛於外側車道上，顯然其
    中1輛車肇事前係於另一車道上行駛，或同時橫跨2個車道行
    駛。
  (3)就聯結車停放位置觀之：本件聯結車肇事後停放於外側車道
    中間，車頭略呈偏向左方中線車道之方向，此有現場照片可
    稽(見本院卷第19、21頁上方照片)。而依聯結車如此龐大之
    車體，在車輛堵塞情形嚴重之情形下，肇事當時幾無變換車
    道之可能，因此肇事前聯結車係行駛於外側車道應毋庸置疑
    。又由其車頭略朝向左方中線車道之情形判斷，聯結車應係
    為閃避右方車輛駛入所產生之撞擊所致。依此亦可推知異議
    人車輛應係向左方偏移時與聯結車發生撞擊。
  (4)就2車之撞擊「地」點觀之：2車發生撞擊後異議人小客車停
    放於道路之前方，其右側車身輪胎已經占用路肩道路，聯結
    車停於後方，其右前車頭遭撞擊處，距右側路面邊線約有1
    公尺寬，此有肇事現場圖可稽 (見本院卷第14頁)。參酌當
    時道路壅塞情形，2車撞擊後聯結車並無向後方倒車行駛之
    可能，而異議人車輛，因前方車輛駛離，仍有向前行駛之可
    能，因此本院認為2車之撞擊之「地」點，應較接近聯結車
    右前車頭遭撞擊之位置。由此位置觀之，當2車在此處發生
    撞擊時，異議人車輛應在聯結車車頭之右側，即在路肩上之
    位置，由此判斷，肇事前異議人車輛應係違規行駛路肩無庸
    置疑，其辯稱未行走於路肩云云，不足採信。依上亦可推斷
    2 車撞擊後，聯結車立即停止，異議人車輛仍繼續向前方行
    駛，因此異議人車輛才會與外側車道呈平行之態樣，故異議
    人辯稱：其所有之小客車停在聯結車前方，車身、車輪與外
    側車道之右線邊緣成一直線，而非斜線停放，故非從路肩駛
    入云云亦不足採。
  (5)就車流方向觀之：本件肇事地點僅有一外側車道可供行駛，
    已如前述，因此在此撞擊地點前，應係內側車道、中線車道
    、外側車道及違規行駛路肩之車輛，紛紛駛向外側車道行駛
    之情形，因此在聯結車確定在外側車道中間行駛之情形下，
    異議人車輛顯係違規於路肩行駛，見前方路肩設有路障，故
    變換車道轉向外側車道行駛，因其未禮讓直行之聯結車行駛
    ，以致其車身左側與於外側車道行駛之聯結車右前車頭處發
    生碰撞所致。
  (四)綜上所述，足認本件肇事當時，異議人車輛係違規於路肩行
    駛，並於遭遇前方路障，變換車道時未禮讓直行之聯結車先
    行，以致其左側車身不慎與聯結車之右前車頭發生碰撞以致
    肇事，異議人辯稱肇事前於外側車道邊緣直行云云應不足採
    。至舉發機關是否當場舉發，是否於第2天才製發舉發通知
    單予異議人，因與舉發之程序及正確性均無關聯，本院爰不
    一一論述，附此敘明。
四、按車輛變換車道時，應讓直行車先行，並注意安全距離；汽
    車行駛高速公路，不得有在路肩上行駛之行為，道路交通安
    全規則第98條第1項第6款、高速公路及快速公路交通管制規
    則第9條第1項第2款，分別定有明文。次按汽車行駛於高速
    公路、快速公路或設站管制之道路，不遵使用限制、禁止、
    行車管制及管理事項之管制規則，而有未依規定變換車道、
    未依規定使用路肩行為者，各處汽車駕駛人新臺幣3000元以
    上6000元以下罰鍰，並各記違規點數1點，處罰條例第33 條
    第1項第9款、第63條第1項第1款，分別亦有明文。本件異議
    人違規駕車於路肩行駛，且變換車道時未禮讓直行之聯結車
    先行，因此導致肇事，且此2件違規行為，均為舉發機關所
    舉發，此見本件舉發通知單上違規事項欄內記載：「該車行
    駛路肩，超車不當 (應為變換車道不當)致撞X4-696營半聯
    結車而肇事 (無人受傷)」等語可知 (見本院卷第23頁)，惟
    依本件舉發事實觀之，應係舉發2件違規行為，亦即異議人
    先違規行駛路肩，其後變換車道之時未禮讓聯結車先行2件
    違規行為。然舉發機關於引用舉法條時僅引用處罰條例第33
    條第1項第9款之違規行駛路肩，而未引用同條項第4款之未
    依規定變換車道；嗣後原處分機關亦僅對於異議人違反處罰
    條例第33條第1項第9款違規行駛路肩部分行為裁罰，漏未裁
    罰同條項第4款之未依規定變換車道，自與法有違。本院認
    為異議人聲明異議雖無理由，然原處分機關有上揭違誤，自
    應由本院以裁定將原處分撤銷，並參酌違反道路交通管理事
    件統一裁罰基準表之規定，自為裁定如主文第2項所示。
據上論斷，應依道路交通案件處理辦法第20條，裁定如主文。
中　　華　　民　　國　　96　　年　　9　　月　  14  　日
　　　　　　　　　　　　　交通法庭法　官　蔡直青
以上正本證明與原本無異。
如不服本裁定，應於收受送達後5日內向本院提出抗告狀。（應
附繕本）
                                  書記官  劉鴻瑛
中　　華　　民　　國　　96　　年　　9 　　月　　17　　日
